【裁判字號】    98,台上,6844
【裁判日期】    981119
【裁判案由】    妨害自由
【裁判全文】
最高法院刑事判決            九十八年度台上字第六八四四號
上  訴  人  甲○○
選任辯護人  宋永祥律師
            蔡其龍律師
上  訴  人  乙○○
            丙○○
            丁○○
上 列一 人
選任辯護人  楊玉珍律師
上列上訴人等因妨害自由案件，不服台灣高等法院台中分院中華
民國九十八年五月二十六日第二審更審判決（九十七年度上更(一)
字第一九五號，起訴案號：台灣台中地方法院檢察署九十四年度
偵字第一八九八０號），提起上訴，本院判決如下：
    主  文
上訴駁回。
    理  由
按刑事訴訟法第三百七十七條規定，上訴於第三審法院，非以判
決違背法令為理由，不得為之。是提起第三審上訴，應以原判決
違背法令為理由，係屬法定要件。如果上訴理由書狀並未依據卷
內訴訟資料，具體指摘原判決不適用何種法則或如何適用不當，
或所指摘原判決違法情事，顯與法律規定得為第三審上訴理由之
違法情形，不相適合時，均應認其上訴為違背法律上之程式，予
以駁回。本件原審經審理結果，認為上訴人甲○○、乙○○、丙
○○、丁○○（下稱上訴人等四人）有如原判決犯罪事實欄所載
之剝奪他人行動自由、恐嚇危害安全，甲○○、乙○○、丙○○
並有強制，乙○○、丙○○另有毀損等犯行均罪證明確，因而撤
銷第一審關於上訴人等四人之科刑判決（甲○○、乙○○被訴違
反槍砲彈藥刀械管制條例部分，均經第一審諭知無罪確定），於
為刑法新舊規定比較後，依修正前刑法連續犯、牽連犯等規定，
並變更檢察官起訴丙○○涉犯恐嚇取財罪之法條為強制罪，改判
從一重均論甲○○、乙○○以共同連續犯剝奪他人行動自由罪，
甲○○累犯，處有期徒刑參年肆月。乙○○處有期徒刑參年。均
論丙○○、丁○○以共同犯剝奪他人行動自由罪，丙○○處有期
徒刑貳年；丁○○處有期徒刑壹年柒月。已詳敘調查、取捨證據
之結果及憑以認定犯罪事實之心證理由。並就上訴人等四人否認
犯行之供詞及其等所辯各語認非可採，予以論述及指駁。關於得
上訴第三審之剝奪他人行動自由部分，甲○○上訴意旨略稱：（
一）證人即被害人林清漢於偵訊時證稱：陳錦祥（係本件共同正
犯，經原審更一審判刑確定）將伊押至車上，並毆打伊，還拿了
空白支票要伊簽等語，未曾提及遭甲○○毆打之事，足證甲○○
未參與其事，原判決認定甲○○有原判決附表（下稱附表）四所
示共同妨害林清漢自由之犯行，有認定事實未憑證據之違法。（
二）原判決依憑證人即被害人黃文遠於偵訊時之證言，為認定甲
○○有附表五所載犯行之依據。然黃文遠於原審證稱：當初伊有
認出三個人，案發當天甲○○作和事佬，伊被逼簽字時，甲○○
沒有在場等語，該證詞既經交互詰問之檢驗，真實性較偵訊時所
述更為清楚，其偵訊時之證述自不足資為甲○○不利之證據，原
判決未為其有利之認定，有不適用法則之違誤等語。乙○○、丙
○○上訴意旨略以：原判決認證人林清漢、黃文遠於偵查中具結
後所為之指認，有證據能力。然未載明其具備何種傳聞法則例外
之可信性要件，不但違反證據法則，且有判決不備理由之違法等
詞。丁○○上訴意旨略以：（一）原判決既認定「……（民國）
九十四年八月間……，接受不特定債權人之委託催討債務，……
，並陸續僱用……丁○○……」等情。則丁○○參與本案之始點
為九十四年八月，然卻又謂：丁○○於九十四年四月二十二日參
與附表四之犯行，前後所述相互牴觸，有判決理由矛盾之違法。
（二）證人賴志成於原審上訴審證稱：伊係協一有限公司（下稱
協一公司）負責人，從事衛生紙、清潔用品工作，丁○○自九十
三年十月至九十四年八月在該公司上班等語，足證丁○○於九十
四年九月之前尚任職於協一公司，自無於同年四月二十二日剝奪
林清漢行動自由之可能。又林清漢於第一審雖證稱：九十四年四
月二十二日晚上六點半，甲○○、乙○○、陳錦祥、李吉晨（係
共同正犯，經原審更一審判刑確定）等人共同前來伊友人林貞華
家中等語。然其作證時丁○○亦在庭，林清漢並未指認丁○○，
足認丁○○案發時並未隨同前往林貞華住處。又證人陳錦祥於警
詢時陳稱：當時參與成員有甲○○、乙○○等詞，亦未提及丁○
○隨同前往。原判決就前揭有利於丁○○之證詞，既不採納，又
未說明不採之理由，有不備理由之違誤等詞。惟查：（一）原判
決認定甲○○有附表四所載之犯罪事實，係依憑甲○○之部分陳
述（坦承：九十四年四月二十二日伊有去林貞華住處之事實），
證人林清漢（於偵訊時指證：甲○○確有參與，及伊被害之情形
）、林貞華（於偵訊時證述：案發當天甲○○有到伊住處，及伊
目賭林清漢被押上車之經過）、陳錦祥（於偵訊時證述：案發當
日甲○○亦有去找林清漢等語）等人之證言，及卷內相關證據資
料，以為論斷。業已說明其認定犯罪事實所憑之證據及其認定之
理由。核無甲○○上訴意旨所指認定事實未憑證據之違法情形，
就此指摘，自非上訴第三審之合法理由。（二）被告以外之人（
含共同被告、共犯、證人、鑑定人、被害人等）於審判中所為之
陳述，與其先前於檢察官偵查中所為之陳述（無顯不可信之情況
）不符時，究以何者可採，應由法院綜合該被告以外之人全部供
述證據，斟酌卷內其他調查之證據資料，本於經驗法則及論理法
則，作合理之比較而為取捨、判斷，此屬實質證據價值之自由判
斷問題，要無所謂經詰問之證據價值自比審判外之陳述為高之可
言。原判決已就證人黃文遠於偵訊、原審所為不同之證言，於理
由內詳敘其如何取捨、判斷證據證明力之依據（見原判決第三二
、三三頁），核與證據法則無違。甲○○上訴意旨（二）專從證
據之證明力上任意爭執，要非第三審上訴之適法理由。（三）刑
事實務上之對人指認，乃於案發後，經由證人（包括被害人、共
犯或目擊之第三人等）指證並確認犯罪行為人之證據方法。是指
認所得之證據，尚非證人供述以外之別一證據。現行刑事訴訟法
並無關於指認程序之規定，如何由證人正確指認犯罪行為人，自
應依個案之具體情形為適當之處理。又指認之程序，固須注重人
權之保障，亦須兼顧真實之發現，以確保社會正義實現之基本目
的。如證人係出於親身經歷之見聞所為指認，並依法踐行調查程
序後，綜合證人對事實之陳述及其於該事件中所處之地位等各項
情況，足資認定其確能對被告觀察明白，認知被告行為之內容，
該事後依憑個人之知覺及記憶所為之指認客觀可信，並非出於不
當之暗示，亦未違悖一般日常生活經驗之定則或論理法則，又非
單以證人之指認為被告論罪之唯一依據時，即非不得採為判決之
基礎。又被告以外之人於偵查中向檢察官所為之陳述，除顯有不
可信之情況者外，得為證據，刑事訴訟法第一百五十九條之一第
二項定有明文。原判決業於理由內說明：證人林清漢、黃文遠在
檢察官偵查中之陳述，並無顯不可信之情況，依刑事訴訟法第一
百五十九條之一第二項，得為證據之理由；復敘明依林清漢、黃
文遠所述，其等與所指認之犯罪行為人於案發時均在現場停留相
當之時間，足以使其等觀察明白，上開證人於偵查中所為之指認
，如何有證據能力等由甚詳（見原判決第六、八、九頁，理由壹
、二之(一)及(三)）。且原判決並非僅以其二人之指認及證述資為判
決之唯一依據。揆諸前揭說明，原審綜合各項證據調查之結果，
所為之判斷，核與證據法則並無違背，亦無乙○○、丙○○上訴
意旨所指判決不備理由之違法情形，執此指摘，並非適法之第三
審上訴理由。（四）原判決事實認定甲○○與乙○○自九十二年
十月三日起，以張明堂為名義負責人，成立「明堂應收帳款公司
」（下稱明堂公司），並由陳永仁（經原審更一審判刑確定）於
九十四年二月一日，以柯凌威為名義負責人，成立「尚辰國際開
發事業有限公司」（下稱尚辰公司），嗣於九十四年八月間由甲
○○、乙○○將明堂公司解散，整併由尚辰公司名義為之，對外
先後以明堂公司、尚辰公司為名，接受不特定債權人之委託催討
債務，陸續僱用陳錦祥、丁○○等人執行債款催收工作等情（見
原判決第四頁，犯罪事實三）；並於理由內說明丁○○係自九十
四年三月下旬加入前揭公司參與暴力討債工作等由（見原判決第
一八、二六頁）。此與原判決認定丁○○於九十四年四月二十二
日參與附表四之犯行，二者並無牴觸之處，核無丁○○上訴意旨
所指判決理由矛盾之違法情形，執以指摘，顯非第三審上訴之適
法理由。（五）所謂對於被告有利之證據不予採納者，應說明其
理由，係指該項證據倘予採納，能予推翻原判決所確認之事實，
而得據以為有利於被告之認定者而言。如非此項有利於被告之證
據，縱未於判決內說明其不足採納之理由，因本不屬於上開範圍
，自無判決不備理由之違法可言。原判決既採用證人林清漢於九
十四年十二月二十九日偵訊時所為明確指認丁○○確有參與之證
言，並參酌卷內經合法調查之證據資料，認定丁○○有附表四所
載之犯行，且已論敘說明丁○○否認此部分犯罪及其所辯各節不
可採之理由，並敘明：證人林清漢於第一審作證時，關於李吉晨
是否在場強押其上車一節，已有記憶不清之情事，自難期林清漢
就其他案發經過及由何人如何強押、毆打等情節，一一強記無誤
等由甚詳。則林清漢在第一審縱未指認丁○○，自亦不足為其有
利之認定。又原判決雖未另就證人賴志成於原審上訴審證述丁○
○在協一公司之情形，及證人陳錦祥於警詢時陳述當時參與成員
，未提及丁○○等情，均非屬對丁○○有利之證據特別加以說明
，但此單純訴訟程序上之簡略，並非理由不備，對判決本旨不生
任何影響，自不得執為適法之第三審上訴理由。（六）其餘上訴
意旨，經核係置原判決所為明白論斷於不顧，仍持已為原判決指
駁之陳詞再事爭辯，及對於事實審法院取捨證據與自由判斷證據
證明力之職權行使，徒以自己之說詞，任意指摘，難認已符合首
揭法定之第三審上訴要件。其等此部分上訴均違背法律上之程式
，俱應予駁回。次按裁判上一罪案件之重罪部分得提起第三審上
訴，其輕罪部分原雖不得上訴，因審判不可分原則，第三審法院
亦應併予審判，係指重罪部分之上訴合法為前提，如該上訴為不
合法，第三審法院既應從程序上予以駁回，而無從為實體上之判
決，對於輕罪部分自無從適用審判不可分原則，併為實體上審判
。原判決認上訴人等四人均牽連犯刑法第三百零五條之恐嚇危害
安全罪，又甲○○、乙○○、丙○○並均牽連犯刑法第三百零四
條第一項之強制罪，再乙○○、丙○○另均牽連犯刑法第三百五
十四條之毀損罪部分，核均係刑事訴訟法第三百七十六條第一款
所列不得上訴於第三審法院之案件；上訴人等四人對重罪之剝奪
他人行動自由部分，所提起之第三審上訴，既屬不合法而均應從
程序上予以駁回，則不得上訴第三審之前揭輕罪部分，已無從併
為實體上審判，自應併予駁回。
據上論結，應依刑事訴訟法第三百九十五條前段，判決如主文。
中    華    民    國  九十八  年  十一    月   十九   日
                      最高法院刑事第九庭
                          審判長法官  邵  燕  玲
                                法官  李  伯  道
                                法官  孫  增  同
                                法官  李  英  勇
                                法官  陳  國  文
      本件正本證明與原本無異
                                      書  記  官
中    華    民    國  九十八  年  十一    月  二十四  日
                                                      R


司法院資訊處製作；財團法人民間司法改革基金會備份。
